# Efterarbete {#chap08}
[08-0-wc-file]: <> (104.82 %)
[08-0-comment]: <> (2 sidor)

Vi närmar oss nu slutet av bokens andra del, som handlar om de konkreta aspekterna av planering och genomförande av samhällsvetenskapliga experiment. Eftersom dispositionen av Del 2 också i viss utsträckning försöker följa den typiska kronologin i ett experiment, innebär det att vi nu får tänka oss att vi planerat och genomfört experimentet i alla dess delar, och slutligen samlat in all den data som kommer användas när vi rapporterar experimentets resultat. Vi skulle kunna kalla detta skede för experimentets _efterarbete_, eftersom vi nu inte räknar med att kunna gå tillbaka och ändra något i de tidigare stegen, och att vi inte heller egentligen kommer kunna tillföra mer data till den slutgiltiga resultatrapporteringen. Eftersom denna sista fas i experimentet ingalunda kan anses trivial att genomföra, tycker vi att det kan vara berättigat att inkludera dessa avslutande kapitel. (Nyss lästa mening överenstämmer inte riktigt med verklighten, för i realiteten kommer de flesta som använder experimentell metod att behöva gå tillbaka och ändra saker, men genom att upprepade gånger träna på att genomföra experiment kan vi småningom närma oss idealet att göra rätt från början.) 

Ett annat sätt att förstå denna Del 2 av boken är att relatera till dispositionen i en vetenskaplig artikel. Sådana artiklar använder ofta en struktur, som börjar med en introduktion av tidigare forskning och motivering av hypoteser (förarbete), och som därefter avhandlar studiens konkreta implementation och datainsamling (genomförande), och som avslutningvis rapporterar och diskuterar studiens resultat (efterarbete). Just denna s.k. IMRD-disposition kommer vi för övrigt titta närmare på lite längre fram i kapitlet om publicering, men i nästa kapitel kommer vi fokusera på hur vi som forskare brukar rapportera _resultat_ från ett experiment. Denna resultatrapportering är ett av de viktigaste momenten i efterarbetet, och kräver att varje delresultat härleds från de hypoteser som utvecklades i förarbetet. Minst lika viktigt som själva resultaten, är att sedan göra en avslutande _diskussion_ av dessa resultat, där forskaren väger in andra orsaker till de resultat som faktiskt observerats. När dessa avslutande delar är på plats, kan det slutligen bli aktuellt med _publicering_, vilket innebär processen att gå från ett textmanuskript till en färdig och sakkunniggranskad artikel i en vetenskaplig tidskrift.

Resultat och diskussion handlar i mångt och mycket om att sammanfatta och summera allt det arbete som legat till grund för experimentet, samt att sammanställa den empiriska data som det genererat. På samma vis kommer de nästkommande kapitlen i någon mån sammanfattas alla tidigare kapitel i Del 2, samt gå tillbaka till början. En viktig princip i det praktiska arbetet med ett experiment är dock att inte enbart jobba framåt kronologiskt, utan att också i någon mening arbeta sig bakåt från diskussion och resultat, tillbaka till metoder, planering, och introduktion. Vad menas då med detta? Jo, att det faktiskt kan hjälpa att visualisera slutprodukten, dvs. en publicerad artikel, och därifrån resonera om hur vi bäst borde presentera våra resultat och diskussion. Utifrån denna modell av planerade resultat kan vi resonera oss vidare till hur våra data kan analyseras, vilka mätinstrument som kan bli aktuella, samt vilka villkor våra deltagare kan komma att ingå i. Därifrån kommer vi slutligen till introduktionen med dess hypoteser och tidigare forskning. Uttryckt något annorlunda, vill detta resonemang understryka vikten av att hitta ett modell-experiment som kan hjälpa oss att planera och utforma vårt eget experiment.

Denna text kommer är tänkt att ersätta sektion 08 resultat och 09 diskussion. Därmed frångår boken den tidigare indelningen enligt IMRD. Domstolsmetafor, slutplädering. Titta i backspegeln metafor.


















## Resultat {#sec08.1}
[08-1-wc-file]: <> (121.33 %)
[08-1-comment]: <> (4 sidor)

När vi inleder experimentets efterarbete räknar vi inte med att kunna gå tillbaka och ändra något i de tidigare stegen, och vi räknar egentligen inte heller med att kunna tillföra mer data till våra beräkningar. Resultatrapporteringen som nu tar vid är ett av de viktigaste momenten i efterarbetet, och kräver att varje delresultat härleds från de hypoteser som utvecklades i förarbetet. Det brukar inte betraktas som god forskningssed (på engelska "good research practice") att göra det omvända och anpassa hypoteserna till resultaten (jfr. "scientific misconduct"), även om detta ibland förekommer i praktiken (REF VR). 

Anledningen till att vilja ändra hypoteserna i efterhand kan vara att experimentet inte påvisat de resulat som förväntades, vilket ibland uppfattas som att studien blir mindre intressant att publicera. Här vill vi dock hävda att s.k. noll-resultat (t.ex. icke-signifikanta effekter) eller oförväntade resultat (t.ex. signifikant effekt i motsatt rikning) också kan vara viktiga förutsatt att experimentents förarbete och genomförande är korrekt. 

Ibland pratar man även om konfirmatoriska eller replikerande resultat (engelska "confirmatory") i motsats till explorativa (engelska "exploratory"), där den senare typen av resultat ibland anses vara mer publicerbara på grund av de har ett högre nyhetsvärde. Som vi har försökt argumentera i denna bok, kan det vara bra att designa ett experiment så att det innehåller lite av varje. Oavsett dessa distinktioner, är det dock generellt sett viktigt att redovisa resultaten i ett standardiserat format som på effektivt sätt sammanställer experimentet i dess helhet. Detta innebär att resultaten bör vara nära kopplade till hypoteserna, och att texten formuleras kortfattat på ett koncist och lättfattligt språk. 

Med detta sagt, ska vi samtidigt vara medvetna om att just resultatdelen kanske är den del av en artikel som kan upplevas som mest komplicerad, bland annat eftersom den tenderar att innehålla mycket siffror och statistisk jargong. Som forskare handlar det alltså ofta om att hitta avvägningar mellan en tillräckligt exakt och detaljerad resultattext, som samtidigt är tillräckligt kortfattad och begriplig. Här vill vi passa på att understryka att denna bok fokuserar på experimentell metod, och därmed inte kommer utveckla några resonemang kring statistiska metoder, även om dessa områden i praktiken är nära sammankopplade. Här hänvisar vi läsaren till befintlig litteratur inom statistiska metoder (REF).

### Beskrivande resultat {#sub08.1.1}

För att få en översiktlig uppfattning om de viktigaste variablerna i ett experiment, kan resultatanalysen ibland inledas med beskrivande resultat eller deskriptiv statistik. Om vi har genomfört ett experiment där en beroende variabel är hur mycket visuell uppmärksamhet deltagare ägnat åt Facebook-poster så kan det vara intressant, både för oss själva som forskare såväl som för utomstående läsare, att få en uppfattning om vad som var den genomsnittliga tiden som försöksdeltagarna tittade på en sådan Facebook-post (s.k. centraltendens), samt hur pass mycket dessa observationer var spridda runt medelvärdet (s.k. spridningsmått). 

För att rapportera detta skulle vi kunna sammanställa medelvärdet av fixeringstiden (vårt mått på visuell uppmärksamhet) på alla Facebook-poster som ingått i studien (låt oss säga 10.5 sekunder), dessutom skulle vi kunna beräkna standardavvikelsen för denna variabel (t.ex. 2.3 sekunder). Därefter skulle vi kunna göra samma sak för eventuella andra beroende variabler i undersökning, i vårt fall använde vi oss också av en 7-gradig skala som mätte deltagarnas självrapporterade upplevelse av trovärdighet för varje Facebook-post. Vi skulle kunna upprepa denna procedur med alla kvantitativa variabler vi använt i studien, och därefter presentera dessa beskrivande resultat i en tabell, och kanske även med hjälp av diagram. 

```{r tab-02-08-1-1, echo=F}
knitr::kable(read.table("../csv/tab-02-08-1-1.csv", header=T, sep='\t', quot='"', stringsAsFactors=F, comment.char=""), format="pipe", digits=3, caption='Beskrivande resultat eller deskriptiv statistik.', booktabs=TRUE)
```

Vi kan ta denna beskrivande statistik och representera resultaten grafiskt i ett stapeldiagram. På den lodräta y-axeln är det i så fall brukligt att placera den beroende variabeln (eller mätvariabeln eller utfallsvariabeln). I diagrammet nedan tittar vi närmare på utfallsvariabeln visuell uppmärksamhet, vilket mäts som samlad fixeringstid i sekunder som deltagare ägnat åt att titta på varje Facebook-post. Stapeldiagrammet visar att manliga deltagare i genomsnitt tenderar att ägna något mindre visuell uppmärksamhet åt posterna jämfört med kvinnliga. Å andra sidan är variationen mellan observationer något större bland män, vilket indikeras av strecken längst upp på varje stapel som i detta fall representerar standardavvikelsen (på engelska "error bars" eller "whiskers").

```{r fig-02-08-1-1, echo=F, fig.cap='Beskrivande resultat eller deskriptiv statistik.', out.width='80%', fig.asp=.75, fig.align='center'}
#par(mar = c(4, 4, .1, .1))
#plot(pressure, type = 'b', pch = 19)
library(ggplot2)
bp2 = read.table("../csv/fig-02-08-1-1.csv", header=T, sep='\t', quot='"', stringsAsFactors=F, comment.char="")
gp <- ggplot(bp2, aes(x="visuell", y=medelvärde, fill=kön)) + 
geom_bar(stat="identity", color="black", position=position_dodge()) +
geom_errorbar(aes(ymin=medelvärde-standardavvikelse, ymax=medelvärde+standardavvikelse), width=.2,
position=position_dodge(.9))
#
print(gp)
```

I figuren kan vi som synes aggregera våra observationer genom att dela upp dem enligt någon demografisk variabel, i detta fall försöksdeltagarnas uppgivna könstillhärighet. Denna typ av deskriptiv inledning till resultaten kan dock vara mer förekommande inom samhällsvetenskapliga experiment; inom andra ämnen kanske detta anses som lite onödigt, eftersom redovisningen inte direkt relaterar till hypotserna. 

### Inferentiella resultat {#sub08.1.2}

Statistiska resultat, eller modellering, eller Inferentiell statistik, multivariat analys.. handlar om att redovisa resultat relativt något mått på tillförlitlighet. Detta kan också kallas "statistiskt säkerställda" resultat.

p-värden: The smaller the p-value, the stronger the evidence that you should reject the null hypothesis.

In null hypothesis significance testing, the p-value is the probability of obtaining test results at least as extreme as the results actually observed, under the assumption that the null hypothesis is correct.

Exempel experiment med Leif GW. 

Rapportering av hypoteser brukar komma i slutet av introduktionen, före rapportering av metoder. Till skillnad från generella forskningsfrågor, försöker vi formulera dessa hypoteser som specifika antaganden gällande samband mellan variabler. Styrkan med en experimentell studie är att vi kan formulera hypoteserna som kausala orsakssamband. När vi först manipulerar en oberoende förklaringsvariabel såsom "bildinnehåll" antar vi alltså att denna variation sedan _orsakar_ skillnader i de beroende variabler vi använder för att mäta försöksdeltagarna beteende och attityder. Inom vissa delar av den psykologiska forskningen kallas denna relation för stimulus-respons. Vi kan prata om kausala samband så länge det är ett kontrollerat experiment. Svårare om det är ett naturligt experiment. Slutligen ska riktningen på förväntade samband framgå. När vi tagit hänsyn till dessa kan vi sedan formulera en hypotes per beroende variabel som ingår i vår undersökning:

- H1: Facebook-poster med bild på en auktoritetsperson kommer att orsaka mer visuell uppmärksamhet på posten jämfört med bilder som innehåller en neutral person.

- H2: Facebook-poster med bild på en auktoritetsperson kommer att orsaka högre upplevd trovärdighet hos posten jämfört med bilder som innehåller en neutral person.

Enligt NHST-modellen föregås dessa hypoteser egentligen av en så kallad noll-hypotes, under vilken vi antar att skillnader i bildinnehåll hos Facebook-poster **inte** kommer att orsaka några skillnader, varken vad gäller visuell uppmärksamhet eller upplevd trovärdighet. Noll-hypotesen brukar inte explicit skrivas ut då den är underförstådd, men den hade kunnat formuleras ungefär som: \"H0: Facebook-poster med bild på en auktoritetsperson kommer inte att ha någon effekt på visuell uppmärksamhet (eller upplevd trovärdighet) gentemot posten jämfört med bilder som innehåller en neutral person\". Detta innebär att om vår studie inte finner stöd för t.ex. den första hypotesen (H1) så är den falsifierad, och vi kan därmed antar att resultaten stödjer motsvarande noll-hypotes (H0). 

\- prediction vs. fitting (meningsfulla modeller kan vara viktigare än prediktion, retro-fitting hypotheses).

Här kommer nåt om causal inference. In statistical hypothesis testing a type I error is the rejection of a true null hypothesis (also known as a \"false positive\" finding or conclusion), while a type II error is the non-rejection of a false null hypothesis (also known as a \"false negative\" finding or conclusion

Eventuellt ta upp moderator (counteracts, motverkar en effekt), mediator (förstärker en effekt), visa plot på interaktion, interaction plot

\[1\]). Much of statistical theory revolves around the minimization of one or both of these errors, though the complete elimination of either is a statistical impossibility for non-deterministic algorithms.

Använd gärna detta mönster "Effects of sentiment measures on user engagement" vid presentation av resultat från regressionsanalys, dvs. "effekten av prediktor XYZ på utfallsvariabel ABC" (https://github.com/nils-holmberg/scom-org/blob/main/src/emo-readme.md)

### Rapportering av resultat {#sub08.1.3}

Här kommer något om diagram och visualiseringar. Beskriv översiktligt hur variablerna ser ut. Bivariat analys (samband mellan två variabler) i form av **stapeldiagram** (gärna med grafiskt representation av standardavvikelse) funkar bra. 




## Diskussion {#sec08.2}
[08-2-wc-file]: <> (21.60 %)
[08-2-comment]: <> (4 sidor)

Här skulle man kunna använda sig av en domstolsmetafor. Den experimentella studien är genomförd och nu står insamlat material och experimentdesign åtalad för att visa något. Bevis, evidens, circumstantial evidence, alias. Forskaren antar både rollen som åklagare och försvarsadvokat (noll-hypotes). Kan läggas i 8.1 också.

Vi skulle kunna tänka oss ett experiment som inte involverar mänskliga försöksdeltagare. T.ex. en webbplats genomgår (\"behandlas\") med två olika typer av sökoptimeringsstrategier. Därefter undersöker vi hur båda sidor indexeras och listas bland googles sökresultat. Den beroende responsvariabeln är rankning (page rank), lägre värden innebär mer positivt utfall. Testet kan upprepas i flera trials.

### Hypoteser och empiriska resultat {#sub08.2.1}

Relatera faktiska observationer till ursprungliga förväntade hypoteser. Här kommer lite Brödtext igen. Här ko

Exempel på formulerade forskningsfrågor med anknytning till bokens exempel-experiment. Således, i vårt tänkta experiment skulle den första forskningsfrågan kunna formuleras:

- RQ1: Hur påverkar bildinnehållet i sociala medier-poster användarnas beteenden och attityder?

Som underfrågor till denna forskningsfråga skulle man kunna tänka sig \"RQ1a: Hur påverkar bildinnehållet i Facebook-poster läsarnas blickbeteende\", och \"RQ1b: Hur påverkar bildinnehållet i Facebook-poster läsarnas attityder gällande postens trovärdighet\".

### Alternativa förklaringar till resultat {#sub08.2.2}

Lägg noga märke till var skiljetecken satts ut, var det ska vara kursiv stil etc. Vid engelska titlar ändras *and* till *och* eller *&, in* til

### Framtida forskning {#sub08.2.3}

Hkommer lite Brödtext igen. Här kommer lite Brödtext igen. Här kommer lite Brödtext igen.



## Publicering {#sec08.3}
[08-3-wc-file]: <> (158.75 %)
[08-3-comment]: <> (2 sidor)

Ibland pratar man även om konfirmatoriska eller replikerande resultat (engelska "confirmatory") i motsats till explorativa (engelska "exploratory"), där den senare typen av resultat ibland anses som mer publicerbara på grund av de har ett högre nyhetsvärde. Som vi har försökt argumentera i denna bok, kan det vara bra att designa ett experiment så att det innehåller lite av varje. Fortsätt här 

### Öppen vetenskap {#sub08.3.1}

Publicering av dataset och metoder. Självpublicering. Open Science Framework. Prata om osf.io osv. Jämföra med open source, öppen källkod, information vill vara fri.

### Vetenskapliga tidskrifter {#sub08.3.2}

Nämna nåt om rättigheter, licenser, open access osv?

Se upp för "rovdjurstidskrifter" (https://www.lu.se/artikel/se-upp-rovdjuren). Bealls lista. Begreppet rovdjurstidskrift, (på engelska "predatory journal"), myntades 2010 av ­Jeffrey ­Beall, bibliotekarie vid University of Colorado i USA.

### Sakkunniggranskning {#sub08.3.3}

I denna del av boken följer vi, i illustrativt syfte, utvecklingen och genomförandet av ett experiment som undersöker hur olika delar av en Facebook-post (bild, text, källa, likes, kommentarer) påverkar läsares bedömning av postens trovärdighet. Vi tänker oss att vi före experimentets genomförande har gjort en ordentlig genomgång av tidigare forskning på detta område, vilken gett vid handen att bildinnehållets effekt på upplevd trovärdighet hos Facebook-poster inte verkar ha studerats i någon högre utsträckning. Detta kommer därför att utgöra det så kallade \"kunskapsgap\" vårt experiment vill bidra till att fylla, och det kommer att utgöra en viktig avgränsning av vår centrala forskningsfråga. Vår forskningsgenomgång har också visat oss att det förekommer en del studier av hur bildinnehåll generellt påverkar människors blickbeteende och visuella uppmärksamhet, så detta kommer utgöra en sekundär forskningsfråga.

För att undersöka dessa forskningsfrågor närmare behöver vi låta flera Facebook-användare läsa ett antal Facebook-poster medan vi observerar dem och samlar in empiriska data om hur de läste varje post, och därefter rapporterade hur pass trovärdiga de tyckte att dessa poster var. I detta tänkta experiment kommer vi därför att använda oss av en metod för ögonrörelsemätning för att exakt studera hur användarna bearbetar Facebook-posterna visuellt, och därefter får läsarna fylla i en webbenkät och besvara hur de upplevde trovärdigheten hos varje Facebook-post. Därmed försöker studien både mäta människors objektiva beteende (ögonrörelsemätning) och deras subjektiva attityder (survey-frågor om trovärdighet). Genom att ha detta hypotetiska experiment som underlag hoppas vi att det blir lättare för läsaren att följa en röd tråd genom planering, genomförande och rapportering av en experimentell studie.

Eftersom detta tänkta experimentet innehåller olika metoder för datainsamling, och genom att texten ofta skiftar fokus mellan dessa metoder, hoppas vi att denna lärobok kan bli relevant för olika samhällsvetenskapliga discipliner, från psykologi till strategisk kommunikation. I praktiken hade kanske vårt hypotetiska experiment kunnat genomföras inom vilken samhällsvetenskaplig disciplin som helst som har tvärvetenskapliga ambitioner. Där sammanhanget kräver, kommer vi också att exemplifiera med andra typer av experimentella paradigm, bland annat så kallade \"AB split test\" inom digital marknadsföring webboptimering, och medicinska studier med kontrollgrupp och behandlingsgrupp. Exemplen kommer att hämtas från ett brett urval av vetenskapliga discipliner för att läsaren ska få en känsla för hur experimentella studier skulle kunna implementeras inom det egna ämnet.

En experimentell studie består vanligtvis av två integrerade delar: 1) genomförande av ett experiment, och 2) rapportering av resultat. I denna bok fokuserar vi främst på genomförandet, men dispositionen kommer att följa den struktur som används när man rapporterar resultatet av ett experiment i form av en sakkunniggranskad journalpublikation (s.k. peer-review). Av både konvention och praktiska skäl består denna rapportering oftast av fyra delar, som inleds med **Introduktion**, och sedan följs av **Metod**, **Resultat**, och **Diskussion**. På grund av delarnas initialer kallas denna disposition ibland **IMRD** (på ett ungefär uttalat \"imrad\").

Tabell {02-08-3-1}. Resultatrapportering av en experimentell studie.

|Förkortning. |Innehåll.                                                                                                                                                                                                     |Bokkapitel           |
|:------------|:-------------------------------------------------------------------------------------------------------------------------------------------------------------------------------------------------------------|:--------------------|
|I            |_Introduktion._ I denna del av en artikel behandlas tidigare forskning och hur hypoteserna för vår egen studie har härletts från tidigare resultat inom samma ämne.                                           |[Kapitel 6](#chap06) |
|M            |_Metod._ I denna del behandlas experimentets utformning. Denna del måste vara tillräckligt detaljerad för att andra forskare inom samma ämne ska kunna upprepa (replikera) vår egen studie.                   |[Kapitel 7](#chap07) |
|R            |_Resultat._ Denna del rapporterar kortfattat de faktiska resultaten av vårt experiment, och relaterar dessa till de förväntade resultat som uttrycktes i studiens hypoteser.                                  |[Kapitel 8](#chap08) |
|D            |_Diskussion._ Denna del diskuterar relevansen av experimentets resultat i ett större samhälleligt perspektiv, samt eventuella alternativa förklaringar till studiens resultat. Undersökningens begränsningar. |[Kapitel 8](#chap08) |

I denna lärobok har vi försökt täcka in dessa två olika men näraliggande betydelser av begreppet experimentell metod: dels som en uppsättning praktiska tillvägagångssätt som bör användas för att i **planera** och genomföra en experimentell studie; och dels som ett systematiskt och standardiserat sätt att i efterhand **rapportera** genomförandet av en studie på ett sätt som är begripligt för andra forskare. Således är detta kapitel av läroboken disponerat på ett sätt som ger oss möjlighet att i typisk turordning behandla de olika aspekter av experimentell metod som man som forskare förväntas kunna redovisa när man rapporterar sina resultat till en vetenskaplig tidskrift. Men inom varje metodaspekt kommer vi också att utförligt diskutera de olika experimentella tillvägagångssätt som är relevanta i samband med planering och genomförande av en forskningsstudie.

### Planering av publicering {#sub08.3.4}

Eventuellt peka framåt mot något av innehållet i Del 3. Framtiden för experiment. Online survey experiments, big data, naturliga experiment. Salaganic. Netographic observation, web scraping. 












